最高法院刑事判決　　　　　　九十四年度台上字第二八三九號
　　上　訴　人　乙○○
　　　　　　　　　　　　號4樓.
　　　　　　　　　　　　號8樓.
　　選任辯護人　鍾志宏律師
　　上　訴　人　甲○○
　　　　　　　　　　　　樓
　　　　　　　　丙○○
　　　　　　　　　　　　72號.
上列上訴人等因違反商業會計法等罪案件，不服台灣高等法院中
華民國九十一年六月十三日第二審判決（九十一年度上訴字第六
八三號，起訴案號：台灣基隆地方法院檢察署八十九年度偵緝字
第一一六號、八十九年度偵字第二六九八、五一０七號），提起
上訴，本院判決如下：
    主　文
原判決關於乙○○、甲○○公司負責人為納稅義務人，以詐術逃
漏稅捐，及丙○○部分均撤銷，發回台灣高等法院。
其他上訴駁回。
　　理　由
一、發回部分
本件原判決認定：(一)、上訴人乙○○、甲○○及「林迪」均係營
業稅納稅義務人樺原有限公司（下稱樺原公司）實際負責公司業
務之人，均為稅捐稽徵法所規定之公司負責人，竟意圖為營業稅
納稅義務人樺原公司逃漏稅捐，於原判決附表一所示時間，向同
附表所示公司取得不實發票共一百二十七張作為進項憑證，依每
二月次月十五日內申報營業稅之規定，填具營業人銷售額與稅額
申報書，分別於民國八十六年一月、三月、五月、八月及八十七
年五月間某日，向稅捐稽徵機關申報營業稅，以扣抵銷項稅額之
詐術逃漏如同附表所示之營業稅額。(二)、上訴人丙○○係康能有
限公司（下稱康能公司）之負責人，為商業會計法所稱之商業負
責人，負有據實填製會計憑證之義務。八十七年三月初，甲○○
前往位於台北縣板橋市○○路○段三十三號七樓之三康能公司所
在地，要求丙○○以康能公司名義開立八十七年三月十七日起至
同年四月三十日止之統一發票作為進貨憑證，二人明知雙方並無
交易事實，竟共同基於填製不實會計憑證之犯意聯絡，由丙○○
囑由不知情之不詳年籍姓名會計人員開立原始會計憑證即統一發
票四十六紙（詳原判決附表一編號五所示）予樺原公司，用以幫
助樺原公司逃漏營業稅等情。因而維持第一審論處上訴人乙○○
公司負責人為納稅義務人，以詐術逃漏稅捐四罪；甲○○負責人
為納稅義務人，以詐術逃漏稅捐五罪；丙○○共同商業負責人以
明知不實之事項，而填製會計憑證罪刑之判決，駁回上訴人三人
在第二審此部分之上訴。固非無見。
惟查：(一)、科刑之判決書，須將認定之犯罪事實詳記於事實欄，
然後於理由內逐一說明其憑以認定之證據，以使事實與理由兩相
一致，方為合法。按公司為法人，公司負責人為自然人，二者在
法律上並非同一人格主體；就營業稅之納稅義務人而言，其以營
利為目的之事業，固得為營業人，即非有此組織形態之個人，亦
得為營業人，而均得為課徵營業稅主體之納稅義務人，此觀（加
值型非加值型）營業稅法第二條、第六條等規定，不難明瞭。因
之稅捐稽徵法第四十一條與同法第四十七條所規定之犯罪主體並
非同一；倘若納稅義務人係公司組織，公司負責人為公司之代表
，其為公司所為行為，應由公司負責。故公司負責人為公司以不
正當方法逃漏稅捐，因納稅義務人為公司，其所觸犯稅捐稽徵法
第四十一條罪之犯罪或受罰主體，仍為公司，而非公司負責人，
僅因公司於事實上無從擔負自由刑之責任，基於刑事政策上考慮
，同法第四十七條第一款將納稅義務人之公司之責任，於其應處
徒刑之範圍，轉嫁於公司法規定之公司負責人。於此情形之公司
負責人，既屬「代罰」之性質，即非因其本身行為具備犯罪構成
要件相當性、違法性與有責性，亦即非因其本身之犯罪而負責任
，自無與他人間有犯意聯絡、行為分擔，成立共同正犯之可能。
因此如第三人實際負責公司業務，倘非公司法上之公司負責人，
也非轉嫁之對象，縱其有參與逃漏稅捐之行為，應適用特別規定
，成立同法第四十三條第一項之幫助逃漏稅捐罪，無從論以同法
第四十一條逃漏稅捐罪或該罪之共同正犯。又該法第四十一條之
規定，係基於行政政策上之考量，對以詐術等不正當方法逃漏稅
捐之行為，以刑法之刑名加以處罰，屬於行政刑罰之性質，凡有
以詐術或與詐術同一型態之不正當積極行為，逃漏稅捐，如犯罪
主體係納稅義務人之公司，公司負責人與第三人間不但無犯意聯
絡、行為分擔之問題，就公司所應處徒刑部分，亦無從予以分割
，分別轉嫁由公司負責人與實際負責公司業務之第三人代罰。本
件原判決事實雖記載「上訴人乙○○、甲○○及『林迪』均係營
業稅納稅義務人樺原公司實際負責公司業務之人，均為稅捐稽徵
法所規定之公司負責人」；惟理由欄或以樺原公司設立登記時，
除乙○○以外股東之身分證影本係由甲○○所騙取，或以乙○○
供稱甲○○處理送貨發車事宜，或以乙○○供稱不一之所收貨款
交付甲○○，作為甲○○參與樺原公司業務而為實際負責人之一
之論據（見原判決理由一、(三)），然甲○○對於納稅義務人樺原
公司於八十六年一月、三月、五月、八月申報營業稅時，以不實
進項憑證扣抵銷項稅額，逃漏營業稅，其何以具備稅捐稽徵法第
四十七條第一款之公司法規定之公司負責人之資格，即公司法第
八條第一項、第二項所指之「有限公司之董事」「公司之經理人
」？原判決並未敘明所憑之依據，已嫌理由欠備。又甲○○騙取
乙○○以外股東之身分證影本作為公司設立登記之用，所犯應負
行使偽造私文書罪部分（詳駁回部分所述）與樺原公司違反稅捐
稽徵法逃漏營業稅部分無關；收取貨款、處理送貨發車事宜是否
即得認為樺原公司實際負責人？進而得認具有為納稅義務人樺原
公司逃漏營業稅之意圖？非無疑義。原審未進一步查證釐清，逕
認納稅義務人樺原公司逃漏營業稅，其所應處徒刑部分，得予分
割轉嫁分別由樺原公司執行業務之董事乙○○與參與公司實際業
務負責之人甲○○代罰？自有查證未盡與判決理由不備之違法。
(二)、稅捐稽徵法第四十一條之逃漏稅捐罪，係結果犯，並無處罰
未遂之規定，須以發生逃漏稅捐之結果為成立要件。行為人是否
具備此項要件，事實審法院自應詳細調查，在事實欄明白記載，
始足為適用法令之依據。原判決事實記載「上訴人乙○○、甲○
○意圖為營業稅納稅義務人樺原公司逃漏稅捐，於原判決附表一
所示時間，向附表一所示公司取得不實發票共一百二十七張作為
進項憑證，……分別於民國八十六年一月、三月、五月、八月及
八十七年五月間某日，向稅捐稽徵機關申報營業稅，以扣抵銷項
稅額之詐術逃漏如附表一所示之營業稅額」；惟該附表僅記載自
軒園工程有限公司等四公司個別取得發票若干張、發票總金額及
逃漏營業稅若干。然依行為時營業稅法第三十五條「營業人除本
法另有規定外，不論有無銷售額，應以每二月為一期，於次期開
始十五日內，填具規定格式之申報書，檢附退抵稅款及其他有關
文件，向主管稽徵機關申報銷售額、應納或溢付營業稅額。其有
應納營業稅額者，應先向公庫繳納後，檢同繳納收據一併申報。
」之規定，原判決附表一並未記載每二個月樺原公司申報營業稅
時所逃漏稅捐之金額，復依卷內資料，原審並未就樺原公司每次
申報時逃漏稅捐若干為調查，自難為適用法律之依據。(三)、有罪
判決書應記載犯罪事實，其記載之方法，以文字敘述，或列表方
式記載，或文字、列表併用，均無不可。但附表之記載，既屬事
實之一部，其先後之記載應相一致，且事實、理由記載不得相互
齟齬，否則即屬判決理由矛盾之違法。經查，原判決附表一編號
一至四所載取得統一發票日期分別為八十五年十一月至八十六年
四月，八十六年一月至八十六年六月，依發票字軌英文字母觀察
，自編號一、二軒園工程有限公司、建翰工程有限公司均僅取得
二個月份之統一發票，原判決記載自該二公司取得時間長達六個
月，事實先後記載不相一致；原判決附表一編號五記載八十七年
三月初自康能公司取得發票四十六張，但附表僅列四張，其記載
亦有錯誤；再原判決事實記載上訴人甲○○「要求丙○○以康能
公司名義開立八十七年三月十七日起至同年四月三十日止之統一
發票作為進貨憑證，二人明知雙方並無交易事實，竟共同基於填
製不實會計憑證之犯意聯絡，由丙○○囑由不知情之不詳年籍姓
名會計人員開立原始會計憑證即統一發票四十六紙（詳原判決附
表一編號五所示）予樺原公司，用以幫助樺原公司逃漏營業稅」
，惟從附表一編號五統一發票字軌觀察，似乎僅有三月份一個月
之統一發票，並無八十七年四月份之統一發票，原判決事實認定
先後齟齬，均難謂無判決理由矛盾之違法。以上或為上訴意旨所
指摘，或為本院得依職權調查之事項，應認原判決關於上開部分
有撤銷發回更審之原因。再樺原公司八十五年十二月尚有上月累
積留抵稅額新台幣（下同）七千六百四十三元（見偵緝字第一一
六號第一六一頁營業稅申報年檔），如認樺原公司於八十六年一
月申報營業稅時逃漏稅捐，於計算逃漏稅額時宜注意及之。另丙
○○幫助逃漏稅捐部分，與違反商業會計法有審判不可分之關係
，自應一併發回，附此敘明。
二、駁回部分
(一)、乙○○部分
按刑事訴訟法第三百七十七條規定：上訴於第三審法院，非以判
決違背法令為理由，不得為之。是提起第三審上訴，應以原判決
違背法令為理由，係屬法定要件。且必須依據卷內資料為具體之
指摘，並足據以辨認原判決已具備違背法令之形式，始屬相當。
本件原判決維持第一審論處上訴人乙○○共同連續行使偽造私文
書，足以生損害於公眾及他人罪刑之判決，駁回上訴人在第二審
之上訴，已敘明所憑證據及認定理由。對於上訴人否認其有行使
偽造私文書犯行，辯稱：就甲○○向其父母借得身分證影印，登
記為樺原公司股東一事並不知情云云。何以係卸責之詞，不足採
信，並已依據卷內證據資料，詳加指駁。所為合法之事實認定，
俱有卷內證據資料足憑，從形式上觀察，並無違背法令之情形存
在。上訴意旨略以：依照目前社會情形，公司設立時若欠缺股東
，均將股份信託登記親友名義之下，以符合公司法之規定，上訴
人如欲成立公司自可告知父母，毋庸透過同案被告甲○○騙取上
訴人父母之身分證影本為之，原判決之認定違背經驗法則；同案
被告於調查時稱上訴人並不知情，此有利之證據，原審未經傳訊
陳榮寬、洪世傑予以查證，又未說明此有利證據何以不足採之理
由，有判決理由不備及應於審判期日調查之證據未予調查之違法
云云。查供述證據前後稍有不符或相互間有所歧異，究竟何者為
可採，事實審法院非不可本於經驗法則，斟酌其他情形，作合理
之比較，定其取捨；非謂一有不符或矛盾，即認其全部均為不可
採信。從而供述之一部認為真實者，予以採取，自非證據法則所
不許。本件共同被告甲○○對於上訴人是否知情一節先後供述雖
有不同，原判決於理由一、(一)部分，已詳敘依甲○○於第一審所
供上訴人知情（見第一審卷第三十八頁），斟酌上訴人本人於偵
查中供述其父是否同意擔任公司股東先後不一，認定上訴人知情
，而不採取共同被告甲○○於原審所為有利上訴人不知情之供述
，並無違背經驗法則與判決理由不備之違法。又上訴人並未於原
審請求傳訊證人陳榮寬、洪世傑，並於審判期日陳述並無其他證
據請求調查，自無應於審判期日調查之證據未予調查之違法。其
餘上訴意旨，徒就原審取捨證據及判斷其證明力職權之適法行使
，及判決內已明白論斷之事項，任憑己見為不同之評價，執以指
摘原判決違法，亦與法律規定得為第三審上訴理由之違法情形，
不相適合，衡以上述說明，應認其此部分之上訴為違背法律上之
程式，予以駁回。
(二)、甲○○部分
按上訴得對於判決之一部為之，未聲明為一部者，視為全部上訴
，刑事訴訟法第三百四十八條第一項定有明文。本件上訴人於九
十一年七月二日上訴，並未聲明僅對違反稅捐稽徵法部分聲明上
訴，其效力當然及於行使偽造私文書與違反商業會計法部分，合
先敘明。按刑事訴訟法第三百七十七條規定，上訴於第三審法院
，非以判決違背法令為理由，不得為之。是提起第三審上訴，應
以原判決違背法令為理由，係屬法定要件。本件上訴理由書狀並
未指摘原判決認定上訴人違反商業會計法及偽造文書部分有何違
法，自應認其此部分之上訴為違背法律上之程式，予以駁回。
據上論結，應依刑事訴訟法第三百九十五條前段，第三百九十七
條、第四百零一條，判決如主文。
中　　華　　民　　國　九十四　年　　五　　月　二十七　日
                      最高法院刑事第十一庭
                          審判長法官  洪　清　江
                                法官  石　木　欽
                                法官  李　伯　道
                                法官  韓　金　秀
                                法官  林　勤　純
      本件正本證明與原本無異
                                      書  記  官
中　　華　　民　　國　九十四　年　　六　　月　　六　　日
                                                  Ｒ
